臺灣高雄地方法院民事判決　　　　　　　93年度訴字第1886號
原　　　告　高雄市政府
法定代理人　甲○○
訴訟代理人　丁○○
　　　　　　李佳玲　　律師
複代理人　　陳忠勝　　律師
被　　　告　丙○○○
　　　　　　乙○○
當事人間拆屋還地等事件，本院於民國94年3 月29日言詞辯論終
結，判決如下：
    主      文
被告丙○○○應將坐落如附圖所示Ａ部分，面積六九．一六平方
公尺之地上物拆除，並將此部分占用之土地返還原告；被告乙○
○並應自上開占用之土地遷出。丙○○○應自民國九十三年一月
一日起至返還上開占用土地之日止，按月給付原告如附表四所示
新台幣仟佰拾肆元。
被告丙○○○應給付原告如附表三所示新台幣萬玖仟柒佰陸拾
捌元，及自九十三年九月二日起至清償日止，按年息百分之五計
算之利息。
原告其餘之訴駁回。
訴訟費用由被告丙○○○負擔。
本判決第一項於原告以新台幣柒拾玖萬伍仟佰肆拾元或同額之
高雄銀行可轉讓無記名定期存款單為被告供擔保；第二項於原告
以新台幣壹萬仟伍佰元或同額之高雄銀行可轉讓無記名定期存
款單為被告丙○○○供擔保後，得假執行。
原告其餘假執行之聲請駁回。
    事實及理由
一、按法定代理人代理權消滅者，訴訟程序在有法定代理人承受
    其訴訟以前當然停止；又按聲明承受訴訟，應提出書狀於受
    訴法院，由法院送達他造。分別為民事訴訟法第一百七十條
    及第一百七十六條所明定。原告起訴後，其法定代理人變更
    為甲○○，並向本院聲明承受訴訟，且經通知被告乙節，有
    原告提出承受訴狀及送達證書附卷可稽。揆諸前揭說明，本
    件原告法定代理人承受訴訟，於法有據，核先敘明。
二、原告主張：原告所有高雄市○○區○○段第０八三一之００
    ００地號土地（下稱系爭土地），遭被告丙○○○無權占用
    ，並於其上搭蓋未辦保存登記如附圖所示編號Ａ部分，面積
    六九．一六平方公尺之主建物、涼棚即門牌號碼高雄市○○
    區○○路一０三巷一號（下稱系爭建物）及使用作為水溝、
    防火巷如附圖所示編號Ｂ部分，面積三．八四平方公尺之空
    地（下稱系爭空地），且同時供作被告乙○○居住使用，自
    屬侵害原告之所有權。又無法律上原因而受利益，致他人受
    有損害者，應返還其利益。民法第一百七十九條前段定有明
    文。丙○○○無權占用系爭土地，除侵害原告所有權外，並
    使被告受有相當於原告無法使用系爭土地之租金利益，原告
    自得依不當得利請求權，請求丙○○○返還占用系爭土地如
    附表一、二所示之不當利益等情。爰本於民法第七百六十七
    條所有物返還請求權、第一百七十九條不當得利返還請求權
    或侵權行為法律關係：求為判決（一）丙○○○應將坐落於
    系爭土地上，如附圖所示Ａ部分，面積六九．一六平方公尺
    之地上物拆除，並將此部分占用之土地及如附圖所示Ｂ部分
    ，面積三．八四平方公尺之空地（下合稱系爭占用土地）返
    還原告；乙○○並應自系爭占用土地遷出。丙○○○應自民
    國九十三年一月一日起至返還系爭占用土地之日止，按月給
    付原告如附表二所示新台幣（下同）三千四百九十八元。（
    二）丙○○○應給付原告如附表一所示四萬一千九百七十四
    元，及自起訴狀繕本送達翌日即九十三年九月二日起至清償
    日止，按年息百分之五計算之利息。（三）願提供現金或高
    雄銀行可轉讓無記名定期存款單為擔保，請准宣告假執行。
三、被告則以：丙○○○自六十六年之前，即在系爭土地上搭建
　　系爭建物，且於八十一年十二月之前，均向原告支付使用土
　　地補償金，顯見丙○○○與原告間，就系爭建物占用之土地
    已成立不定期租賃契約，並因而取得占用土地之地上權，自
    非無權占用系爭建物坐落之土地。丙○○○年逾七十歲，屬
    於肢體殘障，生活困苦，希望能繼續繳納使用土地補償金。
    乙○○係屬低收入戶，為方便照顧母親丙○○○，故有使用
    空地上之防火巷及水溝亦非其留設或掘蓋，原告請求伊返還
    此部分土地及不當利益，並無理由等語置辯。爰聲明：原告
    之訴駁回。
四、兩造不爭執事項：
（一）系爭土地為原告所有。
（二）系爭建物屬於未辦保存登記之建物，為丙○○○所搭建，
　　　占用系爭土地之面積、範圍及位置，以計算至建物滴水線
　　　為界，並包括涼棚部分，為如附圖編號Ａ所示面積合計六
　　　九．一六平方公尺。目前供丙○○○及乙○○居住使用。
（三）上開事實，有原告提出地籍圖謄本、土地謄本及
　　　為證，並據本院依職權偕同兩造及高雄市政府地政處新興
　　　地政事務所（下稱新興地政）勘驗現場後，由新興地政以
　　　九十四年三月七日高市地新二字第０九四０００一七一四
　　　號函附複丈成果圖（下稱系爭成果圖）為證。
五、被告固不爭執上開事實，惟仍否認原告之請求權，並以前揭
　　情詞置辯。茲本件應予審究者，乃兩造間就丙○○○搭建系
　　爭建物占用之系爭土地，是否成立不定期租賃契約？有無地
　　上權存在？丙○○○是否無權占用如附圖編號Ｂ所示之系爭
　　空地？再原告請求被告給付相當於使用系爭土地租金之不當
　　得利額或侵權行為損害金額，是否有據？經查：
（一）兩造間就丙○○○搭建系爭建物占用之系爭土地，是否成
　　　立不定期租賃契約？有無地上權存在？
  １、按以無權占有為原因，請求返還所有物之訴，倘被告對於
      原告就其物有所有權之事實，已無爭執，惟以非無權占有
      為抗辯者，則原告對於被告無權占有之事實，即無舉證責
      任，而被告就其占有係有正當權源之事應，應負舉證之責
      ，如不能證明，應認原告之請求為正當。經查，原告為系
      系爭土地所有權人，業如上述。揆諸上開說明，被告倘主
      張其有權占有系爭土地者，自應負舉證責任。
  ２、次按租賃期間屆滿後，承租人仍為租賃物之使用收益，而
  　　出租人不即表示反對之意思者，視為以不定期限繼續契約
  　　；稱地上權者，謂以在他人土地上有建築物，或其他工作
  　　物，或竹木為目的而使用其土地之權。分別為民法第四百
  　　五十一條及第八百三十二條所明定。被告辯稱：丙○○○
  　　就系爭建物占用系爭土地部分成立不定期限租賃契約及地
  　　上權云云，固提出高雄市政府市有基地使用補償金繳款書
  　　、繳款通知書、門牌證明書及房屋稅籍證明為證，惟為原
  　　告所否認。經查，丙○○○並未與原告簽訂任何租賃契約
  　　乙節，業據乙○○於審理中自認無訛（參見本院卷第五十
  　　五頁），且為丙○○○所不否認，堪予認定。而按丙○○
  　　○既未曾向原告承租系爭土地，揆諸前揭說明，自不適用
  　　民法第四百五十一條規定，是被告辯稱：丙○○○與原告
  　　間，就系爭建物占用之土地成立不定期租賃契約云云，即
  　　屬無據。次查，依被告提出之基地使用補償金繳款書及繳
  　　款通知書記載「使用補償金」或「無權占用使用補償金」
  　　等語參酌以觀，顯無從認定丙○○○就系爭建物所占用之
  　　土地，與原告間成立土地租賃契約。從而，被告舉上開繳
  　　款書或通知書，自無法資為其有利之認定。
  ３、又查，被告主張丙○○○就系爭建物所占用之土地，已存
  　　在地上權云云，並未舉證以實其說，自屬無據。再查，依
  　　原告提出被告所不爭執真正之系爭土地登記謄本參酌以觀
  　　，亦無地上權人係丙○○○之登記資料，益徵被告上開主
  　　張，難予採信。
  ４、末查，兩造間就丙○○○搭建系爭建物占用之系爭土地，
  　　既未成立不定期租賃契約，亦無地上權存在，則被告主張
  　　系爭建物係有權占用系爭土地云云，洵屬無據。
（二）丙○○○是否無權占用如附圖編號Ｂ所示之系爭空地？
  １、原告主張丙○○○無權占用如附圖編號Ｂ所示之系爭空地
  　　，供作水溝及防火巷之用等情，固據援引新興地政製作之
  　　系爭成果圖為證，惟為丙○○○所否認。
  ２、經查，系爭空地係屬空地性質，有系爭成果圖附卷可證，
  　　堪可認定。從而，原告主張系爭空地屬於水溝，尚屬無據
  　　。次查，系爭空地既屬空地性質，而丙○○○復否認占用
  　　系爭空地，則原告主張丙○○○無權占用系爭空地，即屬
  　　無據。再查，丙○○○否認搭蓋水溝，且辯稱：防火巷亦
  　　非其留設等語，則原告主張丙○○○搭蓋水溝及留設防火
  　　巷云云，自應舉證以實其說。惟按原告迄未舉證證明丙○
  　　○○搭蓋水溝及留設防火巷之事實，則系爭空地縱如原告
  　　所言，係屬水溝及防火巷性質，核亦無法資為有利於原告
  　　之認定。綜上，原告主張丙○○○無權占用系爭空地云云
  　　，要屬無據。
（三）原告請求被告給付相當於使用系爭土地租金之不當得利額
　　　或侵權行為損害額，是否有據：
  １、按民法第一百七十九條規定：「無法律上之原因而受利益
      ，致他人受有損害者，應返還其利益，雖有法律上之原因
      ，而其後已不存在者，亦同」；又依不當得利之法則請求
      返還不當得利，以無法律上之原因而受利益，致他人受有
      損害為其要件，故其得請求返還之範圍，應以他人所受之
      利益為度，非以請求人所受損害若干為準。無權占有他人
      土地，可能獲得相當於租金之利益為社會通常之觀念，是
      無權占有他人土地所得之利益，得認以相當於法定最高限
      額租金之數額（最高法院六十一年度台上字第一六九五號
      判例要旨參照）。經查，丙○○○自六十六年間之前某日
      起即占用系爭土地，搭蓋系爭建物乙節，為丙○○○所自
      承，堪予認定。次查，丙○○○無權占用系爭土地，業如
      前述，亦堪認定。從而，原告請求丙○○○給付九十二年
      一月一日起至同年十二月三十一日止相當於租金之不當利
      益；暨自九十三年一月一日起至返還系爭建物占用系爭土
      地之日止，相當於使用系爭土地租金之利益，揆諸上揭說
      明，自非無據。
  ２、次按城市地方房屋之租金，以不超過土地及其建築物申報
  　　總價年息百分之十為限。為土地法第九十七條第一項所明
  　　定。又按第九十七條之規定，於租用基地建築房屋均準用
  　　之，同法第一百零五條，亦揭有明文。本件丙○○○無權
  　　用系爭土地搭蓋系爭建物，雖與上開規定要件不符，惟系
  　　爭土地屬於建地目，且位於高雄市苓雅區內乙節，有土地
  　　登記謄本附卷可稽，堪可認定。而按本件丙○○○既於原
  　　告所有之系爭土地上搭蓋建物，依相類同事物，應為相同
  　　處理之原則，關於原告請求給付不當利益部分，其相當於
  　　租金額之損害，自得類推適用上開土地法規定，先予敘明
  　　。又按系爭土地自八十年起至九十三年一月間止，其申報
  　　地價均為每平方公尺一萬一千五百元乙節，有原告提出地
  　　價謄本及土地謄本附卷可稽，堪認系爭土地申報地價為每
  　　平方公尺一萬一千五百元無訛。則原告請求丙○○○給付
  　　不當利益額時，關於適用土地法計算相當於租金額之損害
  　　時，其以一萬一千五百元為系爭土地之申報總價額依據，
  　　應可採認。
  ３、經查，系爭土地公告現值為每平方公尺三萬四千元乙節，
  　　有土地登記謄本附卷可稽。又系爭土地面臨河北路一０三
  　　巷，該巷約為四．六公尺寬，屬於無尾巷，附近多屬住家
      。丙○○○於系爭土地上搭蓋系爭建物，供作居住使用等
      情，亦有勘驗筆錄及現場照片附卷可稽，堪可認定。顯見
      系爭土地附近商業機能並不發達，且因屬無尾巷，僅能供
      作居住使用，交通方面僅稱方便，未臻便利或完善。據上
      ，本院審酌丙○○○使用系爭土地之利益、附近生活環境
      、土地使用現況、現值及交通狀況等情，認原告請求按申
      報地價百分之五核算相當於使用土地不當得利損害金，尚
      屬適當。
  ４、從而，原告本於不當得利法律關係，請求丙○○○給付如
　　　附表三所示之不當利益；暨自九十三年一月一日起至返還
　　　占用系爭土地之日止，按月給付原告如附表四所示三千三
　　　百十四元之不當利益，尚屬有據。至原告請求逾上開部分
　　　之數額，即屬無據。
六、綜上所述，原告本於民法第七百六十七條所有物返還請求權
    及第一百七十九條不當得利返還請求權，暨自起訴狀送達丙
    ○○○翌日起算之法定遲延利益，請求判決如主文第一、二
    項所示，均有理由，應予准許。至逾上開請求部分，為無理
    由，應予駁回。
七、原告陳明願供擔保，請准宣告假執行，就原告勝訴部分，核
　　無不合，爰酌定如主文第五項之相當擔保金額，併准許之
八、本件事證已臻明確，兩造其餘攻擊、防禦方法及證據資料之
    主張，核與判決結果不生影響，爰不逐一論駁，應予敘明。
九、又原告本於不當得利請求權及侵權行為損害賠償，請求擇一
    判決被告應給付無權佔用系爭土地期間，相當於使用土地租
    金之利益或損害乙節。經查，本院既就不當得利請求權，認
    原告請求為有理由，予以審酌，自無庸另就侵權行為損害賠
    償請求權部分，予以審認，併予敘明。
十、本件原告之訴為部分有理由，部分無理由，依民事訴訟法第
    79條、第85條第1 項、第390 條第2 項，判決如主文。
中　　華　　民　　國　　94　　年　　4 　　月　　15　　日
                  民事第二庭法　官　李昭彥
正本係照原本作成。
如不服本判決，應於送達後20日內，向本院提出上訴狀並表明上
訴理由，如於本判決宣示後送達前提起上訴者，應於判決送達後
10日內補提上訴理由書（須附繕本）。
中　　華　　民　　國　　94　　年　　4 　　月　　15　　日
                            書記官　余幼芳
附表一：使用期間所生不當利益
┌────────────┬──────────────────────┐
│使　用　期　間　　      │申報地價×占用面積×年息率×占用年數        │
│　  　　  　　　　　　　│＝不當得利數額    　　                      │
├────────────┼──────────────────────┤
│92年1月至6月　　　　　　│11500×73㎡×5%×1/2=20987元　　　　　　　  │
│　  　　  　　　　　　　│ 　　　　　　　   　　　　　　　　          │
├────────────┼──────────────────────┤
│92年7月至12月 　　　　　│11500×73㎡×5%×1/2=20987元　　　　　　　  │
│　  　　  　　　　　　　│ 　　　　　　　   　　　　　　　　          │
├────────────┼──────────────────────┤
│合   計  金   額　　　　│41974元 　　　    　　　　　　　　　　　　  │
│　  　　  　　　　　　　│ 　　　　　　　   　　　　　　　　          │
└────────────┴──────────────────────┘
附表二：每月不當得利數額
┌────────────┬──────────────────────┐
│地  段  地  號　　      │申報地價×占用面積×年息率×1/12            │
│　  　　  　　　　　　　│＝不當得利數額    　　                      │
├────────────┼──────────────────────┤
│苓雅區○○段第0000-0000 │11500×73㎡×5%×1/12=3498元 　　　　　　　 │
│　  　　  　　　　　　　│ 　　　　　　　   　　　　　　　　          │
└────────────┴──────────────────────┘
附表三：使用期間所生不當利益
┌────────────┬──────────────────────┐
│使　用　期　間　　      │申報地價×占用面積×年息率×占用年數        │
│　  　　  　　　　　　　│＝不當得利數額    　　                      │
├────────────┼──────────────────────┤
│92年1月至6月　　　　　　│11500×69.16㎡×5%×1/2=19884元　　　　　　 │
│　  　　  　　　　　　　│(四捨五入) 　　   　　　　　　　　          │
├────────────┼──────────────────────┤
│92年7月至12月 　　　　　│11500×69.16㎡×5%×1/2=19884元　　　　　　 │
│　  　　  　　　　　　　│(四捨五入) 　　   　　　　　　　　          │
├────────────┼──────────────────────┤
│合   計  金   額　　　　│39768元 　　　    　　　　　　　　　　　　  │
│　  　　  　　　　　　　│ 　　　　　　　   　　　　　　　　          │
└────────────┴──────────────────────┘
附表四：每月不當得利數額
┌────────────┬──────────────────────┐
│地  段  地  號　　      │申報地價×占用面積×年息率×1/12            │
│　  　　  　　　　　　　│＝不當得利數額    　　                      │
├────────────┼──────────────────────┤
│苓雅區○○段第0000-0000 │11500×69.16㎡×5%×1/12=3314元 　　　　　  │
│　  　　  　　　　　　　│(四捨五入) 　　　　　　　   　　　　　　　　│
└────────────┴──────────────────────┘
